ACORDAO-COMPLETO-2421369

ACÓRDÃO 6603/2021 ATA 12/2021 - PRIMEIRA CÂMARA

VISTOS, relatados e discutidos estes autos de 5 (cinco) atos de Pensão Militar, submetidos à apreciação deste Tribunal para fins de registro, nos termos do inc. III do art. 71 da Constituição Federal de 1988, atos esses cadastrados e disponibilizados ao TCU por intermédio do Sistema Sisac, na forma dos arts. 2º, caput e inc. VI, e 4º, caput, da então vigente Instrução Normativa TCU 55/2007,
ACORDAM os Ministros do Tribunal de Contas da União, reunidos em Sessão da 1ª Câmara, diante das razões expostas pelo Relator e com fundamento nos arts. 1º, inciso V, e 39, inciso II, ambos da Lei 8.443/92, c/c o art. 259, inciso II, do Regimento Interno, em:
9.1. considerar legais os atos constantes das peças 4 e 6, relativos, respectivamente, às reversões das pensões militares de Miguel Antônio de Oliveira em favor de Marly de Oliveira Cancella (ato nº 10003436-08-2015-000069-5) e de Newton Romaguera Belfort em favor de Maria Aparecida de Lima Belfort e Maria Geralda de Lima Belfort Ferreira Gomes (ato nº 10003436-08-2015-000027-0) , autorizando-lhes o registro, nos termos do § 1º do art. 260 do Regimento Interno desta Corte de Contas;
9.2. considerar tacitamente registrados, em 14/8/2020 o ato de concessão inicial de pensão militar de José Francisco Massafera em favor de Elane Matilde Silva Massafera e Maria Regina Guimarães Massafera (ato nº 10003436-08-2015-000115-2, peça 2) ; em 17/06/2020 o ato de concessão inicial de pensão militar de Mário Ambrósio  em favor de Ercília Ribera Ambrósio (ato nº 10003436-08-2015-000042-3, peça 5) ; e em 25/05/2020 o ato de alteração da pensão militar de Manoel Leal Vieira em favor de Celedina Lopes Vieira e  Maria de Fátima Carvalho de Cristo (ato nº 10003436-08-2015-000037-7, peça 3) ;
9.3. encaminhar os autos à Secretaria de Fiscalização de Pessoal para, nos termos do subitem 9.2.1 do Acórdão 122/2021-TCU-Plenário, a adoção dos procedimentos necessários com vistas à revisão de ofício dos atos de concessões iniciais das pensões militares de José Francisco Massafera em favor de Elane Matilde Silva Massafera e Maria Regina Guimarães Massafera (ato nº 10003436-08-2015-000115-2) e de Mário Ambrósio  em favor de Ercília Ribera Ambrósio (ato nº 10003436-08-2015-000042-3) ;
9.4. determinar ao Comando da 4ª Região Militar do Comando do Exército que, de imediato, promova o cadastramento, no sistema e-Pessoal, do ato de reversão da pensão militar de Manoel Leal Vieira, tendo em vista o falecimento, em 21/4/2019, da viúva do instituidor, detentora, no ato nº 10003436-08-2015-000037-7, de cota correspondente à metade do benefício, e a sobrevivência da outra beneficiária (Sra. Maria de Fatima Carvalho de Cristo) , filha do ex-militar, devendo informar a este Tribunal, no prazo de 30 (trinta) dias, acerca da adoção da providência;
9.5. determinar à Sefip que, tão logo cumprida a medida indicada no item precedente, providencie sua autuação;
9.6. dar ciência aos interessados acerca desta deliberação; e
9.7. autorizar o arquivamento destes autos, assim que cumpridos os termos deste Acórdão.

Pessoal. Pensão Militar.

Primeira Câmara

Comando do Exército.

3. Interessadas: Celedina Lopes Vieira, CPF XXX.874.786-XX (Falecida); Elane Matilde Silva Massafera, CPF XXX.609.936-XX; Ercília Ribera Ambrósio, CPF XXX.876.982-XX; Maria Aparecida de Lima Belfort, CPF XXX.699.376-XX; Maria de Fatima Carvalho de Cristo, CPF XXX.424.832-XX; Maria Geralda de Lima Belfort Ferreira Gomes, CPF XXX.807.456-XX; Maria Regina Guimarães Massafera, CPF XXX.458.266-XX; Marly de Oliveira Cancella, CPF XXX.484.006-XX.

13.1. Ministros presentes: Walton Alencar Rodrigues (Presidente), Benjamin Zymler, Vital do Rêgo e Jorge Oliveira.
13.2. Ministros-Substitutos presentes: Augusto Sherman Cavalcanti (Relator) e Weder de Oliveira.

AUGUSTO SHERMAN

Cuidam os autos de 5 (cinco) atos de pensão militar, submetidos à apreciação deste Tribunal para fins de registro, nos termos do inc. III do art. 71 da Constituição Federal de 1988, atos esses cadastrados e disponibilizados ao TCU por intermédio do Sistema Sisac, na forma dos arts. 2º, caput e inc. VI, e 4º, caput, da então vigente Instrução Normativa TCU 55/2007.
2.	A unidade técnica, ao analisar os fundamentos legais das concessões bem como as informações prestadas pelo órgão do controle interno, lavrou a instrução constante da peça 8, adiante parcialmente transcrita, com eventuais ajustes de forma:
"INTRODUÇÃO
1. Trata-se de atos de concessão de pensão militar aos beneficiários supracitados, pensões instituídas por José Francisco Massafera (CPF XXX.627.136-XX) , Manoel Leal Vieira (CPF XXX.878.666-XX) , Miguel Antonio de Oliveira, Mário Ambrósio (CPF XXX.675.301-XX) e Newton Romaguera Belfort, militares do Exército.
2. Os atos foram submetidos à apreciação do Tribunal de Contas da União (TCU) para fim de registro, nos termos do art. 71, inciso III, da Constituição Federal. O cadastramento e a disponibilização ao TCU ocorreram por intermédio do Sistema de Apreciação e Registro de Atos de Admissão e Concessões (Sisac) , na forma dos arts. 2º, caput e inciso VI, e 4º, caput, da Instrução Normativa - TCU 55/2007, vigente à época.
EXAME TÉCNICO
3. Os procedimentos para exame, apreciação e registro de atos de pessoal encontram-se, atualmente, estabelecidos na Instrução Normativa - TCU 78/2018 e na Resolução - TCU 206/2007. Em seus arts. 4º, § 2º, e 3º, § 3º, respectivamente, essas normas dispõem que os atos de pessoal disponibilizados por meio do Sisac devem ser submetidos a crítica automatizada do próprio sistema, com base em parâmetros predefinidos.
4. Relativamente aos atos de concessão de pensão militar, as rotinas de crítica das informações cadastradas no Sisac foram elaboradas e validadas levando-se em conta as peculiaridades desses atos. Os itens de verificação do sistema compreendem prazos e fundamentos legais, assim como eventuais ocorrências de acumulação. Trata-se de verificações mais abrangentes, minuciosas e precisas do que aquelas que podem ser realizadas por mãos humanas, proporcionando um nível de segurança ainda maior.
5. Além da crítica automatizada, há verificação humana adicional no caso de haver alertas do sistema ou informações não formatadas, como esclarecimentos do gestor ou do controle interno. 
6.  O valor da pensão instituída por José Francisco Massafera é calculado com base no posto de Tenente Coronel, três postos acima ao que o militar ocupava na ativa, de Primeiro Tenente. 
7. A análise dos fundamentos legais da reforma do militar revela que o Sr. José Francisco foi inicialmente reformado por limite de idade de permanência na reserva, com concessão de proventos com base no soldo do posto imediato por contar com mais de trinta anos de serviço (ato 10003371-07-2010-003917-7) . Posteriormente, foi alterada sua reforma para reforma por incapacidade, concedendo mais um posto acima para cálculo dos proventos, com base no art. 110, § 1º da Lei 6.880/1980 (ato 10003371-07-2010-003918-5) . 
8. E¿ importante salientar que esta Corte de Contas, recentemente, mudou o entendimento quanto a¿ possibilidade de o militar já¿ reformado por limite de idade para permanência na reserva receber um posto/graduação acima, para fins de proventos, por ocasião de sua reforma por incapacidade, amparada no art. 110 da Lei 6.880/1980, firmando entendimento de que apenas militares da ativa ou da reserva podem receber a majoração no posto/graduação, conforme texto da lei a seguir: 
'Art. 110. O militar da ativa ou da reserva remunerada, julgado incapaz definitivamente por um dos motivos constantes dos incisos I e II do art. 108, será¿ reformado com a remuneração calculada com base no soldo correspondente ao grau hierárquico imediato ao que possuir ou que possuía na ativa, respectivamente.
§ 1º Aplica-se o disposto neste artigo aos casos previstos nos itens III, IV e V do artigo 108, quando, verificada a incapacidade definitiva, for o militar considerado inválido, isto e¿, impossibilitado total e permanentemente para qualquer trabalho.
§ 2º Considera-se, para efeito deste artigo, grau hierárquico imediato: 
a) o de Primeiro-Tenente, para Guarda-Marinha, Aspirante-a-oficial e Suboficial ou Subtenente;
b) o de Segundo-Tenente, para Primeiro-Sargento, Segundo-Sargento e Terceiro-Sargento; e 
c) o de Terceiro-Sargento, para Cabo e demais praças constantes do Quadro a que se refere o artigo 16.
§ 3º Aos benefícios previstos neste artigo e seus parágrafos poderão ser acrescidos outros relativos a¿ remuneração, estabelecidos em leis especiais, desde que o militar, ao ser reformado, já¿ satisfaça às condições por elas exigidas.'
9. Dessa forma, como o caso semelhante abordado no Acórdão 2225/2019 - TCU - Plena¿rio, da Relatoria do Ministro Benjamin Zymler, entende-se que o benefício previsto no art. 110 da Lei 6.880/1980, expressamente dirigido ao militar da ativa ou da reserva remunerada, não alcança o militar reformado. 
9. Logo, mesmo que a reforma, originária da pensão militar em estudo, tenha sido julgada legal, e ainda que tal julgamento tenha ocorrido há mais de cinco anos, pelo novo entendimento desta Corte, esta reforma se encontra maculada por um vício que a torna ilegal, vício que se estende à pensão militar e a invalida, formando mérito de ilegalidade para o caso em estudo. 
10. De acordo com todas as verificações realizadas para o ato de pensão instituída pelo Sr. José Francisco Massafera, o ato em estudo deve receber parecer pela ilegalidade, devendo ser adequados os proventos para o posto de Major. 
11. O valor da pensão instituída por Manoel Leal Vieira é calculado com base no posto de Segundo Tenente, posto acima ao que o militar ocupava na ativa, de Segundo Sargento. 
12. A análise dos fundamentos legais da reforma do militar revela que o Sr. Manoel Leal Vieira foi inicialmente reformado por limite de idade de permanência na reserva, com concessão de proventos com base no soldo do posto imediato por contar com mais de trinta anos de serviço. Posteriormente, foi alterada sua reforma para reforma por incapacidade, concedendo o posto de Segundo Tenente para cálculo dos proventos, com base no art. 110, § 1º da Lei 6.880/1980 (ato 10003371-07-2011-001990-0) . 
13. Assim como analisado nos itens 8 e 9 acima, embora a reforma, originária da pensão militar em estudo, tenha sido julgada legal, e ainda que tal julgamento tenha ocorrido há mais de cinco anos, pelo novo entendimento desta Corte, esta reforma se encontra maculada por um vício que a torna ilegal, vício que se estende à pensão militar e a invalida, formando mérito de ilegalidade para o caso em estudo.
14. De acordo com todas as verificações realizadas para o ato de pensão instituída pelo Sr. Manoel Leal Vieira, o ato em estudo deve receber parecer pela ilegalidade, devendo ser adequados os proventos para o posto de Primeiro Sargento. 
15. Nos atos de pensão, instituídas pelos Srs. Miguel Antonio de Oliveira e Newton Romaguera Belfort, não consta CPF cadastrado. O CPF (Cadastro de Pessoas Físicas) é um número atribuído pela Receita Federal do Brasil tanto a brasileiros como a estrangeiros residentes que pagam impostos no Brasil. Foi institucionalizado pelo artigo 11 da Lei 4.862, de 29 de novembro de 1965, neste primeiro momento, com o nome de Cartão de Identificação do Contribuinte (CIC) , sendo emitido eletronicamente e com prazo de validade determinado. O artigo 11 da supracitada Lei assim versa: 'Art. 11. As repartições lançadoras do imposto de renda poderão instituir serviço especial de Registro das Pessoas Físicas para contribuintes desse imposto, no qual serão inscritas as pessoas físicas obrigadas a apresentar declaração de rendimentos e de bens.'
16. Em dezembro de 1968, o Decreto-Lei 401 criou o Cadastro de Pessoa Físicas (CPF) :
'DECRETO-LEI Nº 401, DE 30 DE DEZEMBRO DE 1968.
O PRESIDENTE DA REPÚBLICA, usando das atribuições que lhe confere o § 1º do artigo 2º do Ato Institucional nº 5, de 13 de dezembro de 1968, 
DECRETA:
Art. 1º O registro de Pessoas Físicas criado pelo artigo 11 da Lei número 4.862, de 29 de novembro de 1965, é transformado no Cadastro de Pessoas Físicas (CPF) . 
Art. 2º A inscrição no Cadastro de Pessoas Físicas (CPF) , a critério do Ministro da Fazenda, alcançará as pessoas físicas, contribuintes ou não do imposto de renda e poderá ser procedido ex officio.
Art. 3º O Ministro da Fazenda determinará os casos em que deverá ser exibida ou mencionado o documento comprobatório de inscrição no Cadastro de Pessoas Físicas (CPF) .'
17. Portanto, o CPF só passou a ser obrigatório, como cita a Decreto-Lei 401/1968, a critério do Ministro da Fazenda, aos contribuintes ou não do imposto de renda. Logo, as situações em que existia a obrigatoriedade do cadastro eram definidas pelo Ministro da Fazenda. 
18. Com o advento do Decreto 3.000, de 26 de março de 1999, Regulamento do Imposto de Renda, fica positivada a quem se destina a obrigatoriedade deste cadastro:
'INSCRIÇÃO NO CADASTRO DE PESSOAS FÍSICAS
CAPÍTULO I
OBRIGATORIEDADE DE INSCRIÇÃO
Art. 33. Estão obrigados a inscrever-se no Cadastro de Pessoas Físicas - CPF (Lei nº 4.862, de 29 de novembro de 1965, art. 11, e Decreto-Lei nº 401, de 30 de dezembro de 1968, arts. 1º e 2º) :
I - as pessoas físicas sujeitas à apresentação de declaração de rendimentos;
II - as pessoas físicas cujos rendimentos estejam sujeitos ao desconto do imposto na fonte, ou estejam obrigadas ao pagamento do imposto;
III - os profissionais liberais, assim entendidos aqueles que exerçam, sem vínculo de emprego, atividades que os sujeitem a registro perante órgão de fiscalização profissional;
IV - as pessoas físicas locadoras de bens imóveis;
V - os participantes de operações imobiliárias, inclusive a constituição de garantia real sobre imóvel;
VI - as pessoas físicas obrigadas a reter imposto na fonte;
VII - as pessoas físicas titulares de contas bancárias, de contas de poupança ou de aplicações financeiras;
VIII - as pessoas físicas que operam em bolsas de valores, de mercadorias, de futuros e assemelhadas;
IX - as pessoas físicas inscritas como contribuinte individual ou requerentes de benefícios de qualquer espécie no Instituto Nacional do Seguro Social - INSS. 
§ 1º A obrigatoriedade de inscrição no CPF alcança as pessoas físicas residentes no exterior que possuam bens ou direitos no País, inclusive participações societárias, bem assim aplicações no mercado financeiro ou de capitais no Brasil, nos termos e nas condições estabelecidos pela Secretaria da Receita Federal. (Redação dada pelo Decreto nº 4.166, de 13.3.2002) 
§ 2º As pessoas físicas, mesmo que não estejam obrigadas a inscrever-se no CPF, podem solicitar sua inscrição.'
19. Mesmo antes da obrigatoriedade do CPF, verifica-se que os Comandos Militares exerciam o controle de pessoal por intermédio de códigos numéricos pessoais (Ex: PREC CP, onde PREC significa precedência e CP código pessoal; tal combinação de números era utilizada para controle de pagamentos, descontos e ressarcimentos dos militares da ativa, inativos e pensionistas no âmbito do Exército Brasileiro) , ou seja, mesmo não existindo cadastro de pessoa física para o instituidor de pensão, este era controlado pelas Forças Armadas por um número pessoal e intransferível, que identificava o instituidor de forma única e inequívoca. 
20. Assim, pelo demonstrado até o momento no que se refere a ausência de número de CPF cadastrado para os instituidores das pensões, ainda, pelo óbito dos instituidores ter ocorrido em data anterior à obrigatoriedade de se possuir CPF, ou seja, antes de 26/3/1999, data de edição do Decreto 3.000/1999, entende-se que a inexistência de CPF não oferece óbices à apreciação pela legalidade dos atos dos Srs. Miguel Antonio de Oliveira e Newton Romaguera Belfort. 
21. Não tendo sido identificados outros óbices a apreciação dos atos pela legalidade, entende-se que os atos de pensão militar instituídas por Miguel Antonio de Oliveira e Newton Romaguera Belfort podem ser considerado legais e registrados.
22. O valor da pensão instituída por Mario Ambrósio é calculado com base no posto de Coronel, quatro postos acima ao que o militar ocupava na ativa, de Primeiro Tenente. 
23. A análise dos fundamentos legais da reforma do militar revela que o Sr. Mario Ambrósio foi inicialmente reformado por limite de idade de permanência na reserva, com concessão de proventos com base no soldo do posto imediato por contar com mais de 35 anos de serviço. Posteriormente, foi alterada sua reforma para reforma por incapacidade, concedendo o posto de Major para cálculo dos proventos, com base no art. 110, § 1º da Lei 6.880/1980 (ato 10003371-07-2011-001465-7) . 
24. Assim como analisado nos itens 8 e 9 acima, embora a reforma, originária da pensão militar em estudo, tenha sido julgada legal, e ainda que tal julgamento tenha ocorrido há mais de cinco anos, pelo novo entendimento desta Corte, esta reforma se encontra maculada por um vício que a torna ilegal, vício que se estende à pensão militar e a invalida, formando mérito de ilegalidade para o caso em estudo. 
25. De acordo com todas as verificações realizadas para o ato de pensão instituída pelo Sr. Mario Ambrósio, o ato em estudo deve receber parecer pela ilegalidade, devendo ser adequados os proventos para o posto de Tenente Coronel.
 
CONCLUSÃO
26. A abrangência e a profundidade das verificações levadas a efeito fundamentam convicção de legalidade dos atos de pensão militar instituídas por Miguel Antonio de Oliveira e Newton Romaguera Belfort. Já os atos de pensão militar instituídas por José Francisco Massafera (CPF XXX.627.136-XX) , Manoel Leal Vieira (CPF XXX.878.666-XX) e Mário Ambrósio (CPF XXX.675.301-XX) devem ser considerados ilegais e negados os seus registros.
PROPOSTA DE ENCAMINHAMENTO
27. Ante o exposto, propõe-se:
a)	considerar legal e determinar o registro dos atos de concessão de pensão militar instituídas por Miguel Antonio de Oliveira e Newton Romaguera Belfort, com fundamento nos arts. 71, inciso III, da Constituição Federal, 1º, inciso V, e 39, inciso II, da Lei 8.443/1992 e 260, § 1º, do Regimento Interno do Tribunal de Contas da União;
b)	considerar ilegais os atos de concessão de pensão instituídas por José Francisco Massafera (CPF XXX.627.136-XX) , Manoel Leal Vieira (CPF XXX.878.666-XX) e Mário Ambrósio (CPF XXX.675.301-XX) , com fundamento nos arts. 71, inciso III, da Constituição Federal, 1º, inciso V, e 39, incisos I e II, da Lei 8.443/1992 e 260, § 1º e 5º, do Regimento Interno do Tribunal de Contas da União, bem como art. 7º, § 4º da IN 78/2018;
b.1) dispensar o ressarcimento das quantias indevidamente recebidas de boa-fé pelas interessadas, consoante o disposto no Enunciado 106 da Súmula da Jurisprudência do TCU; 
b.2) determinar ao Comando do Exército que: 
b.2.1) no prazo de 15 (quinze) dias, a contar da ciência desta Deliberação, abstenha-se de realizar pagamentos decorrentes dos atos impugnados, sujeitando-se a autoridade administrativa omissa à responsabilidade solidária, nos termos do art. 262, caput, do Regimento Interno/TCU; 
b.2.2) dê ciência, no prazo de 15 (quinze) dias, a contar do recebimento da notificação deste Acórdão, às beneficiárias, encaminhando a este Tribunal, no prazo de 30 (trinta dias) , comprovantes das referidas ciências; e 
b.2.3) alerte as beneficiárias que o efeito suspensivo proveniente da interposição de possíveis recursos perante o TCU não as exime da devolução dos valores percebidos indevidamente após a respectiva notificação, caso os recursos não sejam providos. 
c) esclarecer à unidade de origem, com base no art. 262, § 2º, do Regimento Interno, que as concessões consideradas ilegais poderão prosperar mediante a emissão e o encaminhamento a este Tribunal de novos atos concessórios, livres das irregularidades apontadas nestes autos; 
d) determinar à Secretaria de Fiscalização de Pessoal que monitore o cumprimento das medidas indicada nos subitens b.2 e c, representando a este Tribunal, caso necessário."
3.	Em seu pronunciamento regimental, o Ministério Público junto a esta Casa, neste ato representado pelo Procurador Marinus Eduardo de Vries Marsico, manifestou-se de acordo com a proposta apresentada pela Sefip (peça 10) .
É o relatório.

não há.

Procurador Marinus Eduardo de Vries Marsico.

PENSÃO MILITAR. LEGALIDADE DE DOIS ATOS, COM AUTORIZAÇÃO PARA SEU REGISTRO. CONSTATAÇÃO, EM TRÊS ATOS, DE QUE OS PROVENTOS FORAM CALCULADOS COM BASE EM BENEFÍCIO CONCEDIDO (POSTO/GRADUAÇÃO SUPERIOR IMEDIATA) A INSTITUIDOR QUE FORA REFORMADO POR HAVER ATINGIDO A IDADE-LIMITE PARA PERMANÊNCIA NA RESERVA REMUNERADA. ATOS ENVIADOS AO TCU HÁ MAIS DE CINCO ANOS. REVISÃO DE OFÍCIO. DETERMINAÇÃO.

PENSÃO MILITAR (PMIL)

Secretaria de Fiscalização de Pessoal (Sefip).

Cuidam os autos de 5 (cinco) atos de Pensão Militar, submetidos à apreciação deste Tribunal para fins de registro, nos termos do inc. III do art. 71 da Constituição Federal de 1988, atos esses cadastrados e disponibilizados ao TCU por intermédio do Sistema Sisac, na forma dos arts. 2º, caput e inc. VI, e 4º, caput, da então vigente Instrução Normativa TCU 55/2007.
2.	Os benefícios deferidos às pensionistas Marly de Oliveira Cancella, Maria Aparecida de Lima Belfort e Maria Geralda de Lima Belfort Ferreira Gomes, retratados nas peças 4 e 6, encontram-se conformes aos normativos regentes, podendo ser apreciados pela legalidade com o subsequente registro, nos termos sugeridos pela unidade instrutiva.
3.	Em ambos os casos, concordo com a Sefip que a ausência, nos atos, do CPF dos instituidores (peça 4, p. 1, e peça 6, p. 1) pode ser relevada, tendo em vista seu falecimento haver-se verificado antes que se tornasse obrigatório tal cadastro. A propósito, já há precedentes desta Corte no sentido de desconsiderar a impropriedade relativa à ausência de número de CPF cadastrado para o instituidor da pensão, quando seu óbito verificou-se até antes da data de edição do Decreto 3.000/1999, ou seja, 26/3/1999 (vide, e.g., Acórdão 1657/2021-TCU-Segunda Câmara, Relator Ministro Raimundo Carreiro, 13.440/2020 - TCU - 1ª Câmara, Relator Ministro Walton Alencar Rodrigues, e 11305/2020 - TCU - 1ª Câmara, Relator Ministro Bruno Dantas) . De qualquer forma, independentemente de minha concordância, ou não, com o aguardo até tal marco temporal para a dispensa do identificador, verifico, nos atos em questão, que os ex-militares faleceram (respectivamente em 9/11/1959 e 10/4/1955) antes mesmo que fosse instituído, por força do art. 11 da Lei 4.862/1965, o Cartão de Identificação do Contribuinte (CIC) , precursor do posteriormente estabelecido, por meio do Decreto-Lei 401/1968, Cadastro de Pessoas Físicas (CPF) . Há que se ter em conta, além disso, o aspecto de que, mesmo no período anterior à existência do cadastro de pessoas físicas da Receita Federal, as Forças Armadas já contavam com sistemática para o controle de pagamentos, descontos e ressarcimentos dos militares da ativa, inativos e pensionistas, mediante a atribuição de número identificador pessoal e intransferível (no caso do Exército, o denominado PREC CP) .
4.	No que tange aos atos de concessões iniciais das pensões militares de José Francisco Massafera em favor de Elane Matilde Silva Massafera e Maria Regina Guimarães Massafera (ato nº 10003436-08-2015-000115-2, peça 2) e de Mário Ambrósio  em favor de Ercília Ribera Ambrósio (ato nº 10003436-08-2015-000042-3, peça 5) e de alteração da pensão militar de Manoel Leal Vieira em favor de Celedina Lopes Vieira e  Maria de Fátima Carvalho de Cristo (ato nº 10003436-08-2015-000037-7, peça 3) , concordo com a sinalização da unidade instrutiva quanto à existência de ilegalidade.
5.	Quanto ao encaminhamento a ser adotado em relação a tais atos, no entanto, a despeito da correta instrução levada a cabo pela unidade técnica, outro deslinde deverá ser dado à questão. É que exsurge dos documentos constantes das peças 2, 3 e 5 a informação de que os atos concessórios deram entrada nesta Corte de Contas, respectivamente, em 14/8/2015, 25/5/2015 e 17/6/2015, portanto há mais de cinco anos, de sorte que a hipótese presente atrai o novel entendimento adotado por este Tribunal em decorrência da decisão do STF no âmbito do RE 636.553, em que restou fixado o prazo de cinco anos para uma resolução de mérito de processos de concessão, após o qual esses atos serão considerados tacitamente registrados.  
6.	Assim, por esses fundamentos, entendo que as pensões militares instituídas por José Francisco Massafera (peça 2) , Manoel Leal Vieira (peça 3) e Mário Ambrósio (peça 5) devem ser consideradas tacitamente registradas desde, respectivamente, 14/8/2020, 25/5/2020 e 17/6/2020, considerando os cinco anos transcorridos. Todavia, no lastro do que vem decidindo esta Corte de Contas, os autos devem ser encaminhados à Sefip para adoção das medidas com vistas à revisão de ofício dos atos das peças 2 e 5, nos termos preconizados na decisão dos embargos de declaração opostos ao mencionado RE 636.553.
7.	No que se refere ao ato constante da peça 3, a pesquisa junto ao sistema Sisobi revelou o óbito, em 21/4/2019, da Sra. Celedina Lopes Vieira (vide peça 12) , uma das beneficiárias do ato de alteração de pensão militar de Manoel Leal Vieira ora examinado, fazendo com que reste como beneficiária apenas sua filha, Maria de Fátima Carvalho de Cristo, mas com direito à metade do benefício. Os indicativos são, portanto, de que o benefício em questão já deve haver sido objeto de ato de reversão, apenas não se havendo verificado seu cadastramento no sistema e-Pessoal. Nesse caso específico, então, considero que se mostra mais razoável o caminho de, em vez de proceder-se à revisão de ofício do ato da peça 3, determinar-se ao Comando do Exército que promova o imediato cadastramento do ato de reversão da referida pensão e à Sefip que, tão logo adotada tal providência, promova sua autuação.
	Diante do exposto, com as devidas vênias pelas divergências parciais em relação à proposta alvitrada pela unidade técnica já devidamente ratificada pelo MP/TCU, manifesto-me no sentido de que o Tribunal aprove o Acórdão que ora submeto à deliberação deste Colegiado.
TCU, Sala das Sessões Ministro Luciano Brandão Alves de Souza, em 20 de abril de 2021.
AUGUSTO SHERMAN CAVALCANTI 
Relator